【裁判字號】    88,訴,323
【裁判日期】    890921
【裁判案由】    返還價金
【裁判全文】
臺灣苗栗地方法院民事判決  八十八年度訴字第三二三號
    原      告  甲○○
    訴訟代理人  乙○○
    被      告  辛○
    被      告  戊○○
    被      告  己○○
    被      告  壬○○○
    被      告  丁○○
    右五人共同
    訴訟代理人  羅秉成律師
                魏順華律師
                詹惠芬律師
    被      告  庚○        住.
                              .
                丙○○      住.
                              .
右當事人間返還價金事件，本院判決如左：
    主      文
原告之訴及假執行之聲請均駁回。
訴訟費用由原告負擔。
    事      實
甲、原告方面：
一、聲明：
    （一）被告應連帶給付原告新台幣（下同）七十一萬九千四百，及自起訴狀繕本
          送達翌日起至清償日止，按年息百分之五計算之利息。
    （二）訴訟費用由被告連帶負擔。
    （三）請准供擔保宣告假執行。
二、陳述：
    （一）被告之被繼承人郭雲城於民國（下同）八十三年間將座落苗栗縣後龍鎮○○○段四三四七地號土地，地目國有林，面積○．二一八○公頃，包括地
          上物全部讓與原告承耕使用，原告於簽約同時給付全部價金予被告之被繼
          承人郭雲城，惟被告之被繼承人迄未依約將系爭土地交付原告使用，迭經
          催討，被告之被繼承人均置之不理，亦拒不返還原告已付價金及利息。
    （二）郭雲城已於八十七年十月三十一日去世，而被告為郭雲城之法定繼承人，
          已依法繼承其全部遺產，依民法第一千一百五十三條規定，則其對被繼承
          人之債務，應負連帶償還義務，爰以本訴狀繕本送達為解除契約意思表示
          之送達，並依民法第二百五十九條契約解除之回復原狀及同法第一百七十
          九條不當得利之規定，請求被告返還七十一萬九千四百元及利息。
    （三）原告與被告之被繼承人郭雲城所訂立之讓渡書為真正，本件買賣價金業已
          全部交由郭雲城收受，有證人董金瑞、陳直夫到庭結證屬實，且系爭土地
          並未交付。
三、證據：提出讓渡書一紙、收據一紙、支票影本一、回籠票號影本一紙為證，並聲
    請訊問證人董金瑞、陳直夫及將收據送鑑定。
乙、被告方面：
一、被告庚○未於言詞辯論到場，亦未提出書狀作何聲明或陳述。
二、被告辛○、戊○○、己○○、郭黃秀蘭、丁○○、丙○○部分：
  （一）聲明：求為判決如主文所示。
  （二）被告辛○、戊○○、己○○、郭黃秀蘭、丁○○陳述：
      １、被告之被繼承人於八十七年十月三十一日死亡，生前不曾提及與原告間有
          上開讓渡書存在之事實，且自八十三年迄其亡故時止，系爭土地仍由郭雲
          城占有使用，亦聞原告有對郭雲城有何催告交付占有之行為，是原告否認
          該讓渡書之形式真正。證人董金瑞、陳直夫固均到庭證稱上開讓渡書係郭
          雲城生前簽立云云，惟查該讓渡書上附註所示四紙支票，並無任何一張係
          經郭雲城所兌領，且其中票號ＨＡ0000000號面額三萬元係由證人
          陳直夫所兌領，而被告否認陳直夫係受郭雲城委託提示該紙支票。
      ２、又縱讓渡書為真，但依該讓渡書所載，原告係以支票給付，惟是否確為郭
          雲城所提示，有無兌領完成，被告亦有爭執，原告應舉證有利於己之事實
          。
      ３、郭雲城並無必要委託陳直夫提示，況陳直夫係受委提示，則應使該支票於
          郭雲城帳戶內兌領，焉有以自己名義領，不知避嫌之理，且又有何證據證
          明陳直夫有將領得之款項交付郭雲城。再郭雲城若有必要以票易現，大可
          自己處理，何必委請陳直夫處理，且陳直夫自承並無任何收據，則陳直夫
          是否有將款項交予郭雲城，亦非無疑。即令有以票易現之事實，究竟換得
          多少現金，亦屬不明，陳直夫僅證稱：「幾十萬元，詳細數字我不記得」
          等語，不足證明郭雲城生前確自原告處受領七十一萬餘元價金。
      ４、再退步以言，被告否認原告曾對郭雲城或全體繼承人為催告，其未經合法
          催告，逕為解約起訴，於法不合，應予駁回。
      ５、依上開讓渡書所載，讓與標的為系爭國有林地之地上物全部讓與原告承耕
          使用，且該書已記明：「本日（即八十三年六月十八日）起本筆土地全部
          由甲○○先生接管，立書人（即郭雲城）全部棄權論。」，可見讓與標的
          已於八十三年六月十八日交付完畢。
  （三）被告丙○○陳述：
        系爭事件，被告不清楚，亦不知道。
兩、本院依原告聲請將收據送內政部警政署刑事警察局鑑定收據指印是否為郭雲城之
    指紋。
    理      由
甲、程序方面：
一、原告原起訴被告辛○，嗣以被告戊○○、己○○、壬○○○、丁○○、丙○○【
    代位郭春永（已死亡）繼承】亦為郭雲城之繼承人必須合一確定而追加被告，業
    據提出戶籍謄本為證，核與民事訴訟法第二百五十五條第一項第五款規定相符，
    應予准許。
二、被告庚○經合法通知，未於言詞辯論期日到場，核無民事訴訟法第三百八十六條
    各款所列情形，爰依原告聲請，由其一造辯論而為判決。
乙、得心證之理由：
一、原告主張：被告之被繼承人郭雲城於民國（下同）八十三年間將座落苗栗縣後龍
    鎮○○○段四三四七地號國有林地，讓渡與原告耕作，原告於簽約同時給付全部
    價金予被告之被繼承人郭雲城，惟被告之被繼承人迄未依約將系爭土地交付原告
    使用，迭經催討，被告之被繼承人均置之不理，爰依法解除契約，請求返還價金
    及利息；被告辛○、戊○○、己○○、郭黃秀蘭、丁○○則以：被告否認上開讓
    渡書之真正，原告未對全體繼承人為催告，逕為解除契約，於法不合等語，資為
    抗辯。
二、原告主張：被告之被繼承人郭雲城於八十三年間與原告訂立契約，將座落苗栗縣
    後龍鎮○○○段四三四七地號國有林地，讓渡與原告承耕使用，業據提出讓渡書
    一紙為證，雖被告辛○、丁○○、戊○○、壬○○○、己○○否認讓渡書之真正
    ；惟查證人董金瑞到庭證稱：「不認識（甲○○、郭雲城），是因為那時擔任里
    長，王拜訪我寫讓渡書，讓渡有一塊保安林地的耕作權。」、「（問：讓渡書是
    否你寫的？）是」、「在郭雲城家寫的」等語，證人陳直夫到庭證稱：「（問：
    王、郭二人有簽一張讓渡書的事你知否？）我當時有在場」、「（問：簽讓渡書
    時在何處簽的？）在郭雲城家」等語，且被告之被繼承人郭雲城於八十六年十月
    間簽立收據，收據內容為郭雲城在系爭四三四七號土地種植農作物，而由原告補
    償郭雲城三萬元等情，雖被告否認收據之真正，惟查本院將收據上之指印送請刑
    事警察局鑑定結果，該收據上指印與確為郭雲城之指紋，此有內政部警政署刑事
    警察局八十九年八月四日局紋字第九二六號鑑定書附卷可憑，若非系爭土地已讓
    渡與原告耕作，則原告何須補償郭雲城，是被告空言否認，不足採信，原告主張
    應堪信為真實。
三、原告主張：被告之被繼承人郭雲城簽訂讓渡書後未將土地交付原告使用，迭經催
    討，郭雲城均置之不理，被告為郭雲城之法定繼承人，爰以本訴狀繕本送達為解
    除契約之意思表示等語；被告庚○未於言詞辯論期日到場爭執，亦未提出書狀以
    供本院斟酌，被告丙○○則辯稱：不知有此事云云，被告辛○先則自認系爭土地
    自八十三年迄郭雲城死亡時止，土地仍由郭雲城占有使用等情，嗣又與被告丁○○、戊○○、壬○○○、己○○共同爭辯：讓與標的已於八十三年六月十八日交
    付完畢，又退步言之，依民法第二百五十四條、第二百五十八條第二項規定，原
    告未依上揭規定對郭雲城之全體繼承人定相當期限催告，並進而對全體被告為解
    約意思表示，其解約主張不合法等語。按債務人遲延給付，必債權人依民法第二
    百五十四條定相當期限催告其履行，如於限期內仍不履行時，方得解除契約（最
    高法院八十年度台上字第八四九號判決參照）。經查原告主張被告之被繼承人郭
    雲城與其簽訂讓渡契約後未將土地交付原告乙節，縱認屬實，惟原告並未舉證證
    明其曾向郭雲城或被告全體定相當期限催告其履行，則其逕為解除契約，依上開
    說明，其解除契約自不合法。從而原告以契約業經解除，依民法第二百五十九條
    及第一百七十九條規定，請求被告返還價金及利息，即屬無據，應予駁回。
四、本件原告之訴既經駁回，其假執行之聲請已失所附麗，應併予駁回。
五、本件事證已臻明確，兩造其餘攻擊防禦方法，與判決結果不生影響，爰不一一論
    述，附此敘明。
六、據上論結，原告之訴為無理由，依民事訴訟法第七十八條，判決如主文。
中      華      民      國    八十九    年      九      月    二十一    日
                                  臺灣苗栗地方法院民事庭
~B法      官  宋國鎮
右為正本係照原本作成。
如對本判決上訴，須於判決送達後廿日內向本院提出上訴狀。
~B法院書記官  歐樹根
中      華      民      國    八十九    年      九      月    二十一    日


司法院資訊處製作；財團法人民間司法改革基金會備份。
